【裁判字號】    98,台上,2076
【裁判日期】    980416
【裁判案由】    貪污
【裁判全文】
最高法院刑事判決            九十八年度台上字第二０七六號
上  訴  人  甲○○
選任辯護人  吳漢成律師
上  訴  人  丁○○
選任辯護人  邱聰安律師
上  訴  人  乙○○
            丙○○
            戊○○
            己○○
上 列四 人
共      同
選任辯護人  劉秀真律師
上列上訴人等因貪污案件，不服台灣高等法院花蓮分院中華民國
九十七年六月二十三日第二審更審判決（九十六年度上更(一)字第
三０號，起訴案號：台灣台東地方法院檢察署九十年度偵字第一
三九八號），提起上訴，本院判決如下：
    主  文
原判決撤銷，發回台灣高等法院花蓮分院。
    理  由
本件原判決認定上訴人甲○○、丁○○、乙○○、丙○○、戊○
○、己○○（下稱甲○○等六人）分別有原判決事實欄所載之犯
行，因而撤銷第一審之無罪判決，改判分別依民國九十五年七月
一日修正施行前刑法第五十六條之連續犯規定，論處甲○○、己
○○依據法令從事公務之人員，連續購辦公用物品收取回扣各罪
刑；論處丁○○、乙○○、丙○○、戊○○依據法令從事公務之
人員，購辦公用物品收取回扣各罪刑，並諭知褫奪公權期間及所
得財物應予追繳沒收，如全部或一部不能追繳時，應以其財產抵
償之，固非無見。
惟查：(一)被告以外之人於審判外之言詞或書面陳述，除法律有規
定者外，不得作為證據，刑事訴訟法第一百五十九條第一項定有
明文。而所謂法律有規定者，即包括同法第一百五十九條之一至
之五所規定傳聞證據具有證據能力之例外情形。故如欲採被告以
外之人於審判外之言詞或書面陳述為證據時，必須符合法律所規
定之例外情形，方得認其於審判外之陳述有證據能力，並須於判
決具體說明其符合傳聞證據之例外情形及得心證理由。(1)被告以
外之人於檢察事務官、司法警察官或司法警察調查中所為之陳述
，與審判中不符時，其先前之陳述具有較可信之特別情況，且為
證明犯罪事實存否所必要者，得為證據，刑事訴訟法第一百五十
九條之二定有明文。被告以外之人於檢察事務官、司法警察（官
）調查中所為之陳述，依同法第一百五十九條規定，本無證據能
力，必須具備「可信性」及「必要性」二要件，始適用上開規定
而例外具有證據能力。所謂「較可信之特別情況」，係屬「信用
性」之證據能力要件，而非「憑信性」之證據證明力，法院應比
較其前後陳述當時之原因、過程、內容、功能等外在環境加以觀
察，以判斷先前之陳述，是否出於真意之供述、有無違法取供等
情形，其「信用性」獲得確保之特別情況。不得僅以被告以外之
人先前之陳述較接近發生時間，記憶清晰，又揣度其較未受人情
干擾，遽認有證據能力；否則，先前之陳述恆較審判中之陳述接
近發生時間，又因逕自推測先前之陳述較無人情壓力，無異直接
容許審判外先前之陳述為證據，有悖於直接審理主義及言詞審理
主義，自非適法。原判決雖已說明證人林義力、林煌崇、陳鴻昌
、陳珴、徐茂榮、史力鈞、吳逢洲於法務部調查局東部地區機動
工作組調查員詢問（下稱警詢）時之陳述，與其等於第一審之陳
述不符，而其等於警詢時所為陳述，距離發生時間較近，記憶猶
新，又較無人情請託壓力，具有較可信之特別情況，且為證明犯
罪事實存否所必要，應認有證據能力（見原判決第五、六頁），
並分別資為認定甲○○等六人犯罪事實之證據。然原判決並未具
體說明上述證人於警詢、第一審就何等特定待證事實，有如何先
後陳述不符之情形存在，及其等於警詢時之陳述，何以為證明犯
罪事實存否所必要；又原判決有關上述證人於警詢之陳述具有「
較可信之特別情況」之說明，亦有未合。原判決遽認上述證人於
警詢時之陳述，有證據能力，並據為認定犯罪事實之證據，難謂
無判決理由不備及適用證據法則不當之違法。(2)原判決雖已說明
林義力於填寫扣案記事簿之初，並未預料日後會作為證據使用，
又記事簿係被查扣而無遭竄改、偽造之機會，認應有證據能力（
見原判決第六、七頁），並以記事簿之記載作為認定甲○○等六
人犯罪事實之證據。然原判決就認定記事簿如何有證據能力，並
未說明係符合何一法律規定傳聞證據之例外情形及得心證之理由
，自非適法。(二)貪污治罪條例第四條第一項第三款所稱「建築或
經辦公用工程或購辦公用器材、物品收取回扣」及同條項第五款
或第五條第一項第三款「對於違背職務之行為收受賄賂」、「對
於職務上之行為收受賄賂」，其犯罪態樣不同。所謂「回扣」與
「賄賂」，雖均屬對公務員之不法原因為給付，但前者係指公務
員就應付給之建築材料費、工程價款或購辦費用，向對方要約，
提取一定比率或扣取其中一部分，圖為自己不法之所有而言；後
者則係指對於公務員之職務行為或違背職務行為，給付具有一定
對價關係之金錢或可以金錢計算之財物等不法報酬而言。甲○○
等六人係收取回扣或收受賄賂，攸關法律之正確適用及甲○○等
六人之利益，自應詳為調查、審酌，並敘明其取捨證據之理由。
原審未遑查明甲○○等六人有無向林義力要約回扣？是否林義力
主動交付賄賂？亦未說明其認定甲○○等六人係收取回扣而非收
受賄賂所憑理由，而單憑甲○○等六人收受林義力交付之金錢，
即認定係屬收取回扣，遽論以購辦公用物品收取回扣罪，難謂無
調查職責未盡及判決理由不備之違法。(三)有罪判決書之事實一欄
，為判斷其適用法令當否之準據，應將法院依職權認定與論罪科
刑有關之事實，諸凡犯罪之時間、地點、方法、態樣，以及適用
法律有關之事項，均應為詳實之記載，然後於理由內逐一說明其
憑以認定之證據，並使事實認定與理由說明，互相適合，方為合
法。倘若事實未有記載，而理由加以說明，或事實已有記載，而
理由未予說明，或事實認定與理由說明，不相一致，或事實或理
由欄內之記載，前後齟齬，或事實認定與所採之證據不相適合，
按諸刑事訴訟法第三百七十九條第十四款規定，均為判決不載理
由，或所載理由矛盾，其判決當然違背法令。(1)原判決認定林義
力向「德瑞企業」、「中華運動用品社」借牌，參與原判決附表
（下稱附表）所示台東縣永安國民小學於八十五年四月三十日開
標之「本院綜合球場設備」、「分校綜合球場設備」採購案；向
「中華運動用品社」、「景榮興業有限公司」借牌，參與附表所
示台東縣新生國民小學於八十五年四月十三日開標之「充實體育
遊戲器材」採購案，並未說明所憑之證據及其認定之理由，核有
判決理由不備之違法。(2)由卷附記事簿及帳冊影本可知（見九十
年度他字第六八號卷一第九八、九九、一一一、一一二、一一三
頁），扣案之記事簿及帳冊應為不同之證據，不可混淆。原判決
理由或將「記事簿」稱為「記事簿（帳冊）」，或將應屬「記事
簿」之證據稱為「帳冊」（見原判決第十三、十六、十八、二二
、二五頁），所為論敘說明與所憑之證據不相適合，不無判決理
由矛盾之違法。(四)事實審法院對於案內一切證據，除認為不必要
者外，均應詳為調查，以期發見真實。原判決認定丙○○於八十
五年四月二十日得知台東縣政府將補助台東縣尚武國民小學（下
稱尚武國小）新台幣（下同）六十萬元，以改善尚武國小環境及
教學設備，即同意將「改善環境及教學設備」之採購案，交由林
義力承包；理由說明台東縣政府於八十五年四月二十日，通知尚
武國小有關上述補助六十萬元一事（見原判決第十六頁）。惟卷
附台東縣政府八十五年四月二十日（八五）府教國字第三九二九
七號函影本（見第一審卷五第三、四頁）顯示，台東縣政府係於
八十五年四月二十日發文，而尚武國小總務主任陳珴係在同年月
二十六日簽辦公文，丙○○是否可能早於同年月二十日即台東縣
政府發文當日便獲悉其情，並據以同意將上開採購案交由林義力
承包，客觀上非無疑義，實情若何，自有再加調查審認之必要，
原審未遑調查明白，遽為論斷，亦非適法。(五)刑法於九十五年七
月一日修正施行，第十條第二項關於公務員定義之規定，已由「
依法令從事於公務之人員」，修正為「依法令服務於國家、地方
自治團體所屬機關而具有法定職務權限，以及其他依法令從事於
公共事務，而具有法定職務權限者」及「受國家、地方自治團體
所屬機關依法委託，從事與委託機關權限有關之公共事務者」等
三種類型之公務員。貪污治罪條例第二條亦於九十五年七月一日
修正施行，將「依據法令從事公務之人員，犯本條例之罪者，依
本條例處斷」，修正為「公務員犯本條例之罪者，依本條例處斷
」。甲○○等六人行為後有關公務員之定義已有變更，原判決未
說明法律修正之比較適用，即逕行適用修正前規定，亦有判決理
由不備之違法。(六)依修正後刑法第二條第一項規定，為法律修正
之比較適用，應就罪刑有關之共犯、未遂犯、想像競合犯、牽連
犯、連續犯、結合犯，以及累犯加重、自首減輕暨其他法定加減
原因（如身分加減）與加減例等一切情形，綜其全部罪刑之結果
而為比較。而從刑則附屬於主刑，除法律有特別規定者，依主刑
所適用之法律。甲○○等六人行為後，有關褫奪公權從刑之規定
，已有修正，自屬法律有變更。原判決為刑法修正之比較適用結
果，認應適用修正前刑法第五十六條之連續犯規定，卻又說明修
正後刑法第三十七條第二項有關褫奪公權從刑之規定，較諸修正
前規定有利於甲○○等六人，因而適用修正後規定，諭知褫奪公
權期間（見原判決第二七頁）。原判決未依從刑附屬於主刑以適
用法律，而割裂適用刑法修正前、後規定，核有判決適用法則不
當之違法。(七)犯貪污治罪條例第四條至第六條之罪，經宣告無期
徒刑或逾有期徒刑一年六月之刑者，不予減刑，但依同條例第十
二條規定減輕其刑者，不在此限，為中華民國九十六年罪犯減刑
條例第三條第一項第一款所明定。原判決理由說明丁○○、乙○
○、丙○○所犯八十五年十月二十三日修正公布前貪污治罪條例
第四條第一項第一款之罪，情節輕微，所得財物分別為五萬元、
四萬七千元、五萬元，均在五萬元以下，乃依貪污治罪條例第十
二條第一項規定，減輕其刑（見原判決第二七頁）。原判決宣告
丁○○、乙○○、丙○○之刑度雖在一年六月以上，然依上開減
刑條例第三條第一項第一款規定，仍有該條例減刑規定之適用，
原判決未予減刑，自有判決不適用法則之違法。以上，或係甲○
○等六人上訴意旨所指摘，或為本院得依職權調查之事項，且原
判決之上開違法，已影響於事實之確定，本院無從自為判決，應
認原判決仍有撤銷發回更審之原因。原判決關於丙○○不另諭知
無罪部分（見原判決第二七、二八頁），基於審判不可分原則，
併予發回。又原判決將修正前貪污治罪條例第九條，誤載為同條
例第十條（見原判決第二七頁）；附表漏未記載有關己○○就「
教室防颱設備後續工程」所收取回扣金額；說明丁○○、乙○○
、丙○○所犯修正前貪污治罪條例第四條第一項第一款之罪，情
節輕微，所得財物均在五萬元以下，因而減輕其刑，係適用貪污
治罪條例第十二條，而非修正前同條例第十一條，漏未說明理由
，案經發回，自應注意及之，附此說明。
據上論結，應依刑事訴訟法第三百九十七條、第四百零一條，判
決如主文。
中    華    民    國  九十八  年    四    月   十六   日
                      最高法院刑事第十二庭
                          審判長法官  黃  一  鑫
                                法官  張  春  福
                                法官  林  勤  純
                                法官  李  錦  樑
                                法官  陳  國  文
      本件正本證明與原本無異
                                      書  記  官
中    華    民    國  九十八  年    四    月  二十三  日
                                                      Ｑ


司法院資訊處製作；財團法人民間司法改革基金會備份。
